ACORDAO-COMPLETO-2411427

ACÓRDÃO 2832/2020 ATA 40/2020 - PLENÁRIO

VISTOS, relatados e discutidos estes autos de representação formulada pelo Procurador da República no Distrito Federal João Gabriel Morais de Queiroz acerca de possíveis irregularidades relacionadas à renúncia fiscal decorrente da republicação do Decreto 7.742/2012 e revogação da Portaria 221/2014, do então Ministério da Fazenda, assim como eventual prejuízo financeiro aos cofres públicos dela decorrentes, sob a alegação de que o referido decreto, ao ter alterado as alíquotas incidentes sobre os concentrados para refrigerantes, não teria observado as condições estabelecidas para instituição ou ampliação de renúncias de receitas tributárias, em especial a estimativa de impacto orçamentário e financeiro;
ACORDAM os Ministros do Tribunal de Contas da União, reunidos em Sessão Plenária, ante as razões expostas pelo Relator, em: 
9.1. com fundamento no art. 237, inciso III, do Regimento Interno do TCU, conhecer da presente representação, tendo em vista que atende aos seus requisitos de admissibilidade, para, no mérito, julgá-la parcialmente procedente;
9.2. nos termos do art. 59, § 1.º, inciso V, da Lei Complementar n.º 101/2000, alertar o Poder Executivo Federal de que a concessão ou ampliação de incentivo ou benefício de natureza tributária dos quais decorram renúncias de receitas, por ato normativo do Poder Executivo, deve obedecer os requisitos previstos no art. 14 da Lei de Responsabilidade Fiscal, ressalvadas as hipóteses do art. 14, § 3.º, inciso I, do referido diploma, bem como o art. 113 do Ato das Disposições Constitucionais Transitórias e os dispositivos pertinentes da Lei de Diretrizes Orçamentárias em vigor, aplicando-se, no que couber, a resposta do Tribunal de Contas da União na Consulta julgada por meio do Acórdão 1907/2019-TCU-Plenário, relator Ministro Raimundo Carreiro;
9.3. dar ciência desta deliberação ao representante, à Procuradoria da República no Distrito Federal, ao Ministério da Economia, à Casa Civil da Presidência da República, à Comissão de Assuntos Econômicos do Senado Federal, à Comissão de Finanças e Tributação da Câmara dos Deputados e à Comissão Mista de Planos, Orçamentos Públicos e Fiscalização do Congresso Nacional;
9.4. Arquivar os autos.

Representação formulada em face de supostas irregularidades relativas à renúncia fiscal decorrente da republicação do Decreto n. 7.742, de 30.5.2012, e da revogação da Portaria 221, de 29.4.2014, do então Ministério da Fazenda.

Ministério da Fazenda (extinta).

3. Interessados/Responsáveis: não há.

13.1. Ministros presentes: Ana Arraes (na Presidência), Walton Alencar Rodrigues, Benjamin Zymler, Augusto Nardes, Aroldo Cedraz, Raimundo Carreiro (Relator), Bruno Dantas e Vital do Rêgo.
13.2. Ministros-Substitutos presentes: Augusto Sherman Cavalcanti, Marcos Bemquerer Costa, André Luís de Carvalho e Weder de Oliveira.

ACORDAO-COMPLETO-2515348

Acórdão 2532/2021 - Plenário

RAIMUNDO CARREIRO

Reproduzo, abaixo, o inteiro teor da instrução produzida no âmbito da Secretaria de Macroavaliação Governamental (Semag) , com a qual se mostraram de acordo os seus dirigentes (peças 17-19) :
INTRODUÇÃO
	Cuidam os autos de representação (peça 1) a respeito de possíveis irregularidades relacionadas à renúncia fiscal decorrente da republicação do Decreto 7.742/2012 e revogação da Portaria 221/2014, do então Ministério da Fazenda, assim como eventual prejuízo financeiro aos cofres públicos dela decorrentes. Alega-se que o referido decreto alterou as alíquotas incidentes sobre os concentrados para refrigerantes sem observância das condições estabelecidas para instituição ou ampliação de renúncias de receitas tributárias, em especial a estimativa de impacto orçamentário e financeiro.
HISTÓRICO
A representação em análise foi encaminhada a este Tribunal pelo Procurador da República João Gabriel Morais de Queiroz, que atua no 1º Ofício de Combate à Corrupção da Procuradoria da República no Distrito Federal, tendo por objeto os fatos narrados no Procedimento Investigatório Criminal n. 1.16.000.001640/2015-14 (peça 1) .
Recebida a representação, diligenciou-se a Secretaria da Receita Federal do Brasil (RFB) , para esclarecimento dos fatos aventados pela entidade denunciante no âmbito do referido Procedimento Investigatório (peça 5) . Diante disso, a RFB enviou a este Tribunal o Ofício 1.088/2018-RFB/Gabinete (peça 9) . Subsequentemente, a RFB enviou, por meio eletrônico, a Nota CETAD/COEST Nº 075/2014 (peça 12) .
EXAME DE ADMISSIBILIDADE
Inicialmente, deve-se registrar que a representação preenche os requisitos de admissibilidade constantes no art. 235 do Regimento Interno do TCU, haja vista a matéria ser de competência do Tribunal, referir-se a responsável sujeito a sua jurisdição, estar redigida em linguagem clara e objetiva, conter nome legível, qualificação e endereço do representante, bem como encontrar-se acompanhada do indício concernente à irregularidade ou ilegalidade.
	Além disso, a Procuradoria da República no Distrito Federal possui legitimidade para representar ao Tribunal, consoante disposto no art. 237, inciso I, do RI/TCU.
Ainda, conforme dispõe o art. 103, § 1º, in fine, da Resolução-TCU 259/2014, verifica-se a existência do interesse público no trato da suposta irregularidade/ilegalidade, pois a irregularidade na concessão de benefícios fiscais poderia, em tese, causar prejuízo ao patrimônio jurídico da coletividade tutelado por normas de Direito Financeiro, lastreadas no texto constitucional. 
Dessa forma, a representação poderá ser apurada, nos termos do art. 234, § 2º, segunda parte, do Regimento Interno do TCU, aplicável às representações de acordo com o parágrafo único do art. 237 do mesmo normativo.
EXAME TÉCNICO
Informações do Representante
A presente representação parte das apurações realizadas no curso de Procedimento Investigatório Criminal instaurado no âmbito da Procuradoria da República no Distrito Federal, com vistas a apurar irregularidades supostamente havidas por ocasião da edição do Decreto 7.742/2012 e da revogação da Portaria 221/2014 do Ministério da Fazenda (peça 1) . 
O Decreto 7.742/2012 cuida da alteração da tabela de incidência, sobre a fabricação de bebidas frias, do Imposto sobre Produtos Industrializados (IPI) , da contribuição para o PIS/Pasep e da Cofins.
Conforme a Exposição de Motivos 92/2012 (peça 16) , que fundamentou a publicação original do decreto, as altas alíquotas de tributos incidentes sobre o concentrado de refrigerantes geravam um elevado crédito presumido de IPI, em benefício dos fabricantes de refrigerantes, que adotam o concentrado como insumo. Diante disso, o decreto trazia, em seu texto original, disposições para reduzir escalonadamente a incidência média de tributos sobre concentrados de refrigerantes, de 27% para 10% (Anexo III) e de 40% para 10% (Anexo IV) .
O decreto havia sido publicado originalmente em 30/5/2012 (peça 13) e foi republicado, em 4/6/2012, com texto alterado (peça 14) . Pela nova redação, a tributação de concentrados de refrigerantes cairia a 20%, e não mais a 10%. Segundo relato que deu origem ao procedimento investigatório, as alterações supostamente decorreriam da influência de interesses econômicos no processo decisório do então Ministério da Fazenda.
Isso porque, com a maior tributação sobre a venda de concentrados, as fabricantes, que utilizam esses concentrados como insumo em seu processo produtivo, teriam mais crédito tributário a compensar. Particularmente as grandes fabricantes teriam se beneficiado, por comprarem maior quantidade de insumos, e fazerem jus, assim, a mais crédito presumido de IPI para compensação. Os cofres públicos seriam especialmente afetados pela compra de concentrados produzidos na Zona Franca de Manaus, em que não há recolhimento de tributos, mas são gerados vultosos créditos tributários para as grandes empresas produtoras de refrigerantes. 
A revogação da Portaria 221/2014 do Ministério da Fazenda também é objeto da representação. A portaria foi editada em 29/4/2014 (peça 15) , com atualização dos preços de referência e dos tributos ad rem, resultando em novo percentual de tributação sobre o preço de venda, superior àquele até então vigente.
A Portaria 221/2014 foi revogada por força da Portaria 238, de 29/5/2014 (peça 15, p. 8) . Tal revogação teria causado prejuízos aos cofres públicos, segundo a representação, e seria motivada pelo lobby das grandes corporações do setor de refrigerantes. Posteriormente, a Portaria 429, de 30/09/2014, alterou as alíquotas de IPI, PIS e Cofins sobre bebidas frias, inclusive refrigerantes, e, em 2015, a Lei 13.097 alterou completamente a sistemática de cobrança.
Com base nas alegações, a Procuradoria da República no Distrito Federal instaurou o Procedimento Investigatório Criminal n. 1.16.000.001640/2015-14, para apurar as razões que levaram o Poder Executivo Federal a republicar o Decreto 7.742/2012 e a revogar a Portaria-MF 221/2014.
Em conclusão do Ofício 3.608/2018, que veicula a representação instauradora deste processo, o membro do Ministério Público Federal consigna que:
No âmbito das investigações do Ministério Público Federal conduzidas no bojo do Procedimento Investigatório Criminal n° 1.16.000.001640/2015-14, ainda não foi possível determinar a ocorrência de suposto favorecimento de interesses individuais privados por meio da republicação do Decreto n° 7.742/2012 e revogação da Portaria n° 221/2014, do Ministério da Fazenda, mediante eventual conduta dolosa dos agentes públicos envolvidos.
Nada obstante, é factual a renúncia de receita sem a existência de estudos e documentos técnicos que tenham abordado os impactos na arrecadação de tributos, cuja fiscalização se insere entre as competências dessa corte de contas, nos termos do art. 70 da Constituição Federal, disciplinada no art. 1°, § 1° da Lei 8.443/1992, segundo o qual o TCU decidirá sobre a legalidade, legitimidade e a economicidade dos atos de gestão e das despesas deles decorrentes, bem como sobre a aplicação de subvenções e a renúncia de receitas. (peça 1, p. 7; grifo nosso) 
Dessa forma, ao passo que a investigação sobre os reais motivos determinantes dos atos administrativos inquinados é objeto de procedimento investigatório no âmbito do MPF, a representação ao TCU é formulada para aferição da conformidade das medidas que alteraram alíquotas de tributos, quanto à esfera de competências constitucionais e legais da Corte de Contas. Com efeito, como realçado pela autoridade representante (peça 1, p. 7) , o TCU dispõe de competência para fiscalizar possível violação ao art. 70 da Constituição Federal, à Lei Complementar 101/2000 (Lei de Responsabilidade Fiscal) e aos demais regramentos gerais de Direito Financeiro quando da edição dos referidos atos normativos que alteraram a incidência de tributos federais no setor de bebidas.
Análise
Faz-se mister elaborar considerações quanto aos limites da possibilidade de alteração de alíquotas tributárias por ato unilateral do Poder Executivo.
Dispõe a Constituição Federal, em seu art. 153, § 1º, que é "facultado ao Poder Executivo, atendidas as condições e os limites estabelecidos em lei, alterar as alíquotas dos impostos [sobre importação, exportação, produtos industrializados e operações financeiras]". Trata-se de exceção parcial à regra do art. 150, I. Tal licenciosidade, concedida ao Poder Executivo por se tratar de impostos extrafiscais - que possuem a finalidade precípua de coordenar a alocação de recursos na economia -, deve ser interpretada restritivamente. É dizer, pode o Executivo dispor mediante decreto sobre os quatro tributos elencados, e apenas quanto à respectiva alíquota, sem adentrar nos demais elementos da exação (fato gerador, contribuintes e base de cálculo) . Essa faculdade também se aplica à CIDE-Combustíveis, por força do art. 177, § 4º, I, b, da Constituição, e ao ICMS-Combustíveis monofásico, à vista do art. 155, § 2º, XII, h, e § 4º, IV, c, do texto constitucional.
Registre-se que a incidência de IPI, PIS e Cofins sobre bebidas frias se dava, na altura, pela modalidade ad rem. Por essa modalidade, a incidência prevista de um imposto equivale a determinado percentual de um preço de referência, calculado com base em preços de mercado. No entanto, o imposto fixado na norma é monetário, e não percentual - na prática, flutuações do mercado acabam por alterar o percentual efetivo de tributação sobre o preço praticado, isto é, se o preço de mercado aumenta, o percentual do tributo que efetivamente incide sobre o imposto reduz-se; mas se o preço diminui, referido percentual aumenta, uma vez que é previamente fixado.
Nos termos da Lei 10.833/2003, indústrias e importadores de bebidas poderiam optar por regime especial de tributação, pelo qual recolheriam valor estipulado por litro de bebida. Esse valor seria definido em termos absolutos, por ato do Poder Executivo, sendo calculado em função do preço de mercado (preço de referência) , sobre o qual era aplicado redutor de 70%.
Como consequência das flutuações de preços na economia, era necessário proceder regularmente a complexa pesquisa nacional de preços de bebidas, segregadas por tipo de produto, faixa de preço e tipo de embalagem. As pesquisas nacionais eram o fundamento para a edição dos atos do Poder Executivo que atualizassem os preços de referência e respectivos tributos ad rem.
As alterações normativas que se incluem no escopo do presente processo dizem respeito à alteração de alíquotas ad rem do IPI, por regulamento do Poder Executivo Federal (decreto e portaria) , incidentes sobre concentrado de refrigerante, bem como refrigerantes no varejo. Essas alterações redundaram, em alguns casos, em benefício de natureza tributária. 
Ocorre que a necessidade de estimativa do impacto orçamentário-financeiro, de demonstração de que a renúncia foi considerada na receita orçamentária e de medidas de compensação, é agasalhada pela LRF, pela Lei de Diretrizes Orçamentárias (nos termos dos arts. 114 e 116 da LDO/2019) e pelo art. 113 do Ato das Disposições Constitucionais Transitórias (ADCT) . As regras do ADCT e da LDO aplicam-se a proposições legislativas, independentemente do tributo.
Por sua vez, a LRF estabelece, no §3º, I, do art. 14, as seguintes condições a serem observadas na instituição ou ampliação de renúncias de receitas tributárias:
Art. 14. A concessão ou ampliação de incentivo ou benefício de natureza tributária da qual decorra renúncia de receita deverá estar acompanhada de estimativa do impacto orçamentário-financeiro no exercício em que deva iniciar sua vigência e nos dois seguintes, atender ao disposto na lei de diretrizes orçamentárias e a pelo menos uma das seguintes condições:
I - demonstração pelo proponente de que a renúncia foi considerada na estimativa de receita da lei orçamentária, na forma do art. 12, e de que não afetará as metas de resultados fiscais previstas no anexo próprio da lei de diretrizes orçamentárias;
II - estar acompanhada de medidas de compensação, no período mencionado no caput, por meio do aumento de receita, proveniente da elevação de alíquotas, ampliação da base de cálculo, majoração ou criação de tributo ou contribuição.
§ 1º A renúncia compreende anistia, remissão, subsídio, crédito presumido, concessão de isenção em caráter não geral, alteração de alíquota ou modificação de base de cálculo que implique redução discriminada de tributos ou contribuições, e outros benefícios que correspondam a tratamento diferenciado.
§ 2º Se o ato de concessão ou ampliação do incentivo ou benefício de que trata o caput deste artigo decorrer da condição contida no inciso II, o benefício só entrará em vigor quando implementadas as medidas referidas no mencionado inciso.
§ 3º O disposto neste artigo não se aplica:
I - às alterações das alíquotas dos impostos previstos nos incisos I, II, IV e V do art. 153 da Constituição, na forma do seu § 1º;
II - ao cancelamento de débito cujo montante seja inferior ao dos respectivos custos de cobrança. (grifo nosso) .
Dispõe o art. 153 da Constituição Federal:
Art. 153. Compete à União instituir impostos sobre:
I - importação de produtos estrangeiros;
II - exportação, para o exterior, de produtos nacionais ou nacionalizados;
III - renda e proventos de qualquer natureza;
IV - produtos industrializados;
V - operações de crédito, câmbio e seguro, ou relativas a títulos ou valores mobiliários;
VI - propriedade territorial rural;
VII - grandes fortunas, nos termos de lei complementar.
§ 1º É facultado ao Poder Executivo, atendidas as condições e os limites estabelecidos em lei, alterar as alíquotas dos impostos enumerados nos incisos I, II, IV e V. (grifo nosso) 
Sem dúvida, o legislador optou por excepcionar a exigência de estudos e medidas compensatórias anteriores à concessão de benefício fiscal, no caso dos impostos previstos nos incisos I, II, IV e V, por se tratar de impostos regulatórios, que são marcados pela função precípua de induzir a uma alocação específica de recursos em certas atividades econômicas.
No caso ora em análise, trata-se de tributo ad rem, cuja alíquota corresponde a um valor absoluto, enquanto a base de cálculo é expressa em unidades de medida. Portanto, a definição de novos valores fixos ajustou apenas as alíquotas dos tributos, mantendo-se inalterada a base de cálculo, equivalente a um litro de bebida. Ademais, o valor-base utilizado para o cálculo do IPI, de 70% do preço de referência, era estatuído no art. 58-L da Lei 10.833/2003 e esse valor não foi alterado pelos decretos.
Portanto, quanto à possibilidade de alteração do IPI pelo Poder Executivo Federal, verifica-se que se limitou à alteração de alíquota, aplicando-se ao caso a exceção prevista no inciso I do § 3º do art. 14 da LRF. Assim, de fato não se aplicam ao caso as exigências previstas no art. 14 da LRF de estimativa do impacto, demonstração de que a renúncia foi considerada na estimativa da receita ou medidas de compensação. Tampouco se aplicam as disposições do art. 113 do ADCT nem da LDO em vigor, uma vez que a reedição do Decreto 7.742/2012 ocorreu previamente à vigência desses normativos. 
No entanto, o Decreto 7.742/2012 e a Portaria-MF 221/2014 também dispõem sobre a cobrança de PIS/Cofins.
Os atos regulamentares mencionados baseavam-se na Lei 10.833/2003, alterada pela Lei 11.727/2008. Tal lei permitia aos fabricantes de bebidas frias a adesão a regime especial, em seu art. 58-J, aplicando-se alíquota sobre o valor-base, incidindo por litro vendido e não sobre o faturamento - regra geral plasmada na Leis Complementares 7/1970 e 70/1991 e nas Leis 10.637/2002 e 10.833/2003. Por sua vez, o valor-base "seria fixado pelo Poder Executivo" (art. 58-L) , que poderia "reduzir e restabelecer o percentual [de 70% do preço de referência, tomado como valor-base máximo para incidência de tributos] por classificação fiscal do produto".
A alíquota de incidência de PIS e Cofins foi prevista, pela lei, em 2,5% e 11,9% do valor-base, respectivamente, conforme art. 58-M. No entanto, a lei franqueava a fixação do valor-base, por decreto, em qualquer valor entre 0% e 70% do preço de referência, de modo que o quantum tributado a título de PIS e Cofins poderia alterar-se abruptamente, ao alvedrio do Poder Executivo. Com efeito, o Anexo II do Decreto 7.742/2012 prevê aumento escalonado do valor-base de algumas bebidas frias, o que redundaria em aumento da cobrança efetiva de PIS e Cofins.
O Código Tributário Nacional (Lei 5.172/1966) excepciona expressamente da necessidade de lei para majoração de tributo a mera correção monetária, ao dispor, em seu art. 97, § 2º, que "não constitui majoração de tributo, para os fins do disposto no inciso II deste artigo, a atualização do valor monetário da respectiva base de cálculo". Essa ressalva ao princípio da legalidade tributária é reconhecida pelos tribunais superiores (vide RE 648.245/MG, RE 838.284/RS) .
Todavia, a Lei 10.833/2003, que permitia ao Poder Executivo a fixação de PIS e Cofins por litro de bebida vendido, não restringia tal possibilidade à reposição inflacionária. A lei facultava a redução e o restabelecimento, por decreto, do valor-base sobre o qual eram calculados esses tributos, em afronta ao regime jurídico tributário brasileiro.
A legalidade tributária é o princípio fundante dos demais princípios atinentes ao Direito Tributário, conformando o chamado "Estatuto do Contribuinte" - limitações ao poder de tributar, de extração constitucional. A legalidade tributária, em sentido formal e material, é estabelecida pela Constituição Federal. A respeito, as lições de Sasha Calmon Navarro Coêlho são esclarecedoras. In verbis:
A legalidade da tributação, dizia Pontes de Miranda, signi¿ca o povo tributando a si próprio. Traduz-se como o povo autorizando a tributação através dos seus representantes eleitos para fazer leis, ¿cando o príncipe, o chefe do Poder Executivo - que cobra os tributos -, a depender do Parlamento.
O princípio vige e vale em todo o território nacional, subordinando os legisladores das três ordens de governo da Federação. Nenhum tributo (gênero) , tirantes as exceções expressas, pode ser instituído (criado) ou alterado (majorado ou minorado) sem lei. Há o princípio da legalidade na instituição e na majoração dos tributos, como especialmente dita a Constituição.
Como é sabido, a Constituição não cria tributos, senão que dá competência às pessoas políticas para instituí-los e alterá-los. Destarte, o princípio da legalidade tem como destinatários os poderes legislativos da União, dos Estados-Membros, incluído o Distrito Federal, e dos Municípios. Só se tributa e altera tributo por lei. Nullum tributum, nulla poena sine lege.
Isto posto, pela Constituição vigente, todo e qualquer tributo, em princípio e por princípio, deve ser criado por lei: federal, estadual ou municipal, dependendo do tributo. [...]
Todavia, anote-se, há exceções ao princípio quanto à majoração (ou minoração) de tributos. Os impostos de importação, exportação, IPI e IOF podem ter suas alíquotas alteradas e, pois, aumentadas, sem prévia lei, por simples ato administrativo (art. 153, § 1º) ; não bastasse, tal veículo normativo também é hábil para reduzir ou restabelecer as alíquotas da CIDE-Combustíveis (art. 177, § 4º, I, "b") . Em todos esses casos, porém, devem ser atendidas as condições e os limites a serem ¿xados em lei autorizativa, que, se não existir, obstará a franquia concedida ao Executivo federal. [...]
En¿m, impende ressaltar que vigora o entendimento segundo o qual a majoração do tributo não se confunde com a atualização de sua base de cálculo, na medida em que este último agir se destinaria apenas a compensar, em favor dos Fiscos, os efeitos do processo in¿acionário. Destarte, ao contrário da elevação do tributo, a correção monetária de sua base de cálculo pode ser feita mediante decreto do Poder Executivo, desde que respeitado o índice o¿cial como limite máximo da operação. (COÊLHO, Sacha Calmon Navarro. Curso de Direito Tributário Brasileiro - 16ª ed. rev. e atual. - Rio de Janeiro: Forense, 2018. p. 141) (grifos nossos) 
O Supremo Tribunal Federal considerou a questão como sendo dotada de repercussão geral, no âmbito do Tema 939, assim ementado: "possibilidade de as alíquotas da contribuição ao PIS e da COFINS serem reduzidas e restabelecidas por regulamento infralegal, nos termos do art. 27, § 2º, da Lei n. 10.865/2004". O leading case é o Recurso Extraordinário 1.043.313/RS, da relatoria do Min. Dias Toffoli. O tema pende de julgamento pelo Pretório Excelso. 
A Procuradoria-Geral da República (PGR) peticionou no caso em comento, pugnando pela inconstitucionalidade da alteração do PIS e Cofins por ato regulamentar do Poder Executivo, ainda que autorizado por lei. Eis a ementa da manifestação da PGR:
RECURSO EXTRAORDINÁRIO. REPERCUSSÃO GERAL. TEMA 939. POSSIBILIDADE DE AS ALÍQUOTAS DA CONTRIBUIÇÃO AO PIS/PASEP E DA COFINS SEREM REDUZIDAS E RESTABELECIDAS POR REGULAMENTO INFRALEGAL. ART. 27, § 2º, DA LEI 10.865/2004. CONHECIMENTO PARCIAL. PROVIMENTO.
1 - Preliminar de substituição do paradigma, com submissão do recurso substitutivo a novo crivo de admissibilidade: é necessário substituir o processo selecionado como paradigma por tratar da questão versada na repercussão geral sob o prisma infraconstitucional, sem impugnação de todo o complexo normativo que envolve o Tema 939.
2 - As limitações constitucionais ao poder de tributar, que integram o denominado estatuto do contribuinte, são garantias fundamentais do sujeito passivo contra ação fiscal do poder público, as quais se qualificam como interdições ao poder impositivo do Estado na atuação tributária em face do cidadão-contribuinte e das empresas. 
3 - O princípio da legalidade tributária, inscrito no art. 150, I e § 6º, da Constituição da República, por constituir direito fundamental do contribuinte, somente pode ser restringido ou mitigado pela própria Constituição, ou por lei (com ou sem reservas) , quando o autorizar a Carta Política.
4 - São taxativas as hipóteses constitucionais que excepcionam o princípio da legalidade estrita a fim de permitir alteração de alíquotas definidas em lei (CR, art. 153, § 1 o ; 155, § 2º, XII, h, e § 4º, IV, c; e 177, § 4º, I, b) .
5 - O art. 27, § 2º , da Lei 10.865/2004 violou o princípio da legalidade tributária, constante do art. 150, I, e § 6º, da Constituição da República, ao permitir que o Poder Executivo fixe coeficientes para redução e restabelecimento das alíquotas das contribuições para o PIS/PASEP e para a Cofins incidentes sobre as receitas financeiras auferidas pelas pessoas jurídicas sujeitas ao regime de não cumulatividade das referidas contribuições.
6 - Parecer pelo conhecimento parcial e, na parte conhecida, pelo provimento do recurso extraordinário, com declaração da inconstitucionalidade do art. 27, § 2º, da Lei 10.865/2004 e, por arrastamento, dos Decretos 5.164/2004, 5.442/2005 e 8.426/2015.
7 - Proposta de tese de Repercussão Geral (Tema 939) : É inconstitucional, por violar a legalidade tributária e desconsiderar a taxatividade das hipóteses constitucionais que excepcionam o princípio da legalidade estrita a fim de permitir alteração de alíquotas definidas em lei, a norma legal que, limitando-se a dispor sobre a alíquota máxima da contribuição ao PIS/PASEP e à Cofins, autoriza o Poder Executivo Federal a reduzir e/ou restabelecer as alíquotas das referidas contribuições por regulamento infralegal. (grifos nossos) 
Noutras oportunidades, o STF já decidiu pela inconstitucionalidade de leis que autorizavam a alteração, pelo Poder Executivo, de alíquotas de tributos, além daqueles expressamente excepcionados pela Constituição Federal. Assim, por ocasião do julgamento do RE 648.245/MG, foi proferido aresto a considerar inconstitucional a majoração do IPTU sem edição de lei em sentido formal, vedada a atualização, por ato do Executivo, em percentual superior aos índices oficiais - no mesmo sentido, o teor da Súmula 160 do Superior Tribunal de Justiça (STJ) .
O STJ enfrentou o tema da alteração de PIS e Cofins por decreto, na apreciação do REsp 1.586.950/RS. O Recurso Especial foi impetrado por contribuinte, irresignado diante da majoração de PIS e Cofins por decreto do Poder Executivo Federal, ainda que não tenha sido extravasado o limite máximo de incidência previsto em lei. Na altura, prevaleceu a posição expressa em voto-vista do Ministro Gurgel de Faria, denegando o pedido recursal - não por acolher a possibilidade de fixação de alíquotas de PIS e Cofins por ato infralegal, mas sim para evitar a usurpação de competência do STF, por tratar-se de matéria constitucional.
Verifica-se, portanto, que a fixação do valor-base, por decreto, para fins de incidência da alíquota de PIS/Pasep e Cofins prevista na Lei 10.833/2003 viola o princípio da legalidade tributária e propicia a concessão de renúncia de receita sem observância das condições exigidas pelo art. 14 da LRF. Se nova fixação for realizada nos mesmos moldes, também estão em risco as disposições do art. 113 do ADCT e dos arts. 114 e 116 da LDO 2019.
Diante disso, da materialização das relações jurídicas tributárias estabelecidas pelo Decreto 7.742/2012 e pela Portaria-MF 221/2014 e da inexistência de jurisprudência consolidada dos tribunais superiores sobre o tema, a este Tribunal de Contas afigura-se mais adequada a emissão do alerta previsto no art. 59, § 1º, V, da Lei Complementar 101/2000, tornando claro o entendimento sobre a aplicabilidade do princípio da legalidade tributária e das normas que estabelecem condições para a instituição ou ampliação de renúncias de receitas (Lei de Responsabilidade Fiscal, ADCT e LDO) ao PIS/Pasep e à Cofins.
O TCU tem atuado em processos nessa área, no tocante à criação de despesas e de renúncias tributárias sem o atendimento às normas de Direito Financeiro, entre as quais a LRF. Por intermédio do Acórdão 1360/2018-TCU-Plenário, rela. Min. Vital do Rêgo, o TCU decidiu emitir alerta, nos termos do §1º, inciso V, do art. 59 da LRF, por constatar ausência de atendimento aos requisitos previstos no art. 14, inciso II, §2º, da Lei de Responsabilidade Fiscal, no art. 112 da Lei 13.473/2017 (LDO/2018) e no art. 113 do Ato das Disposições Constitucionais Transitórias (ADCT) , quando da implementação do Programa Especial de Regularização Tributária das Microempresas e Empresas de Pequeno Porte optantes pelo Simples Nacional (Pert-SN) e do Programa de Regularização Tributária Rural (PRR) . 
Além disso, representação desta Secretaria de Macroavaliação Governamental é objeto do TC Processo 000.605/2019-0, rel. Min. Bruno Dantas, que trata de possíveis não conformidades na concessão de benefícios tributários decorrentes da Lei 13.799/2019, diante dos requisitos estabelecidos na LRF, na LDO/2019 e, ainda, do previsto no art. 113 do ADCT. Tal processo encontra-se em andamento, assim como consulta formulada pelo titular do então Ministério da Fazenda ao TCU, acerca de procedimentos a serem adotados no caso de medidas legislativas aprovadas sem a observância de normas de Direito Financeiro, a exemplo de disposições do ADCT, da LRF e da LDO (TC Processo 039.853/2018-7, rel. min. Raimundo Carreiro) . 
Dessa forma, submetem-se os presentes autos à consideração superior, propondo-se a emissão de alerta, ao Poder Executivo Federal, de que (i) a fixação da alíquota e a definição da base de cálculo, dos tributos de sua competência, inclusive PIS/Pasep e Cofins, só podem ser feitas por intermédio de lei em sentido formal, a teor do art. 150, I, da Constituição Federal, ressalvados os tributos excepcionados expressamente no texto constitucional, bem como a mera atualização do valor monetário da base de cálculo.; (ii) a concessão ou ampliação de incentivo ou benefício de natureza tributária, inclusive no que diz respeito à cobrança de PIS/Pasep e Cofins, deve obedecer aos requisitos impostos pelo art. 14 da Lei de Responsabilidade Fiscal, ressalvadas as hipóteses do art. 14, §3º, do referido diploma legal, pelo art. 113 do ADCT e pela LDO em vigor. 
CONCLUSÃO
Trata-se de representação a respeito de possíveis irregularidades à renúncia fiscal decorrente da republicação do Decreto 7.742/2012 e revogação da Portaria 221/2014, do então Ministério da Fazenda, assim como eventual prejuízo financeiro aos cofres públicos dela decorrentes. A matéria de fundo encontra-se em investigação, pela Procuradoria da República no Distrito Federal (itens 8 a 14) .
A representação é motivada pela análise de possível irregularidade orçamentário-financeira associada à via unilateral eleita pelo Poder Executivo para manejar a tributação de IPI, PIS/Pasep e Cofins sobre bebidas frias (itens 15 a 16) .
A análise do Decreto 7.742/2012 e da Portaria 221/2014, e respectiva republicação e revogação, não revela, do ponto de vista do Direito Financeiro, irregularidades sob a perspectiva da exação do IPI (itens 22 a 28) . No entanto, quanto ao PIS/Pasep e à Cofins, verifica-se que foi fixada alíquota, por ato infralegal do Poder Executivo, em afronta ao princípio da legalidade tributária (itens 29 a 33) .
A análise empreendida nesta instrução revelou não haver amparo jurídico para que o Poder Executivo fixe alíquotas ou especifique base de cálculo por ato próprio para manejo dos referidos tributos. Ademais, a concessão de incentivo ou benefício de natureza tributária, inclusive quanto a esses dois tributos, deve observar os requisitos impostos pelo art. 14 da Lei de Responsabilidade Fiscal, bem assim pelo art. 113 do ADCT e pela LDO em vigor (itens 34 a 39) .
Propõe-se, diante disso e com fulcro no art. 59, § 1º, V, a emissão de alerta ao Poder Executivo Federal, tornando claro o entendimento desta Corte de Contas sobre a aplicabilidade do princípio da legalidade tributária, bem como da Lei de Responsabilidade Fiscal e demais normativos de caráter geral que impõem condicionantes à concessão ou ampliação de renúncias de receitas, ao PIS/Pasep e à Cofins (itens 40 a 44) .
PROPOSTA DE ENCAMINHAMENTO
Ante todo o exposto, submetem-se os autos à consideração superior, propondo:
	a) conhecer da presente representação, satisfeitos os requisitos de admissibilidade previstos no art. 235 do Regimento Interno deste Tribunal, e no art. 103, § 1º, da Resolução-TCU 259/2014;
	b) alertar o Poder Executivo Federal de que:
	b.1) a fixação da alíquota e a definição da base de cálculo, dos tributos de sua competência, inclusive PIS/Pasep e Cofins, só podem ser feitas por intermédio de lei em sentido formal, a teor do art. 150, I, da Constituição Federal, ressalvados os tributos excepcionados expressamente no texto constitucional, bem como a mera atualização do valor monetário da base de cálculo;
	b.2) a concessão ou ampliação de incentivo ou benefício de natureza tributária dos quais decorram renúncias de receitas, inclusive no que diz respeito à cobrança de PIS/Pasep e Cofins, deve obedecer aos requisitos impostos pelo art. 14 da Lei de Responsabilidade Fiscal, ressalvadas as hipóteses do art. 14, §3º, do referido diploma legal, bem como pelo art. 113 do Ato das Disposições Constitucionais Transitórias (ADCT) e pela Lei de Diretrizes Orçamentárias em vigor (em 2019, aplicam-se os arts. 114 e 116 da Lei 13.707/2018) ;
	c) dar ciência do acórdão que vier a ser proferido ao representante, à Procuradoria da República no Distrito Federal, ao Ministério da Economia e à Casa Civil da Presidência da República; 
	e) arquivar o presente processo.
	O Ministério Público junto ao TCU, representado pela Procuradora-Geral Cristina Machado da Costa e Silva, exarou parecer com os seguintes termos (peça 21) :
	Trata-se de Representação em face do então Ministério da Fazenda com vistas a apurar possíveis irregularidades relacionadas à renúncia fiscal decorrente da republicação do Decreto n.º 7.742/2012 e da revogação da Portaria n.º 221/2014, do referido órgão, bem como eventual prejuízo financeiro aos cofres públicos em consequência da aludida renúncia.
2.	A Representação foi encaminhada ao TCU pelo Procurador da República João Gabriel Morais de Queiroz, do 1.º Ofício de Combate à Corrupção da Procuradoria da República no Distrito Federal, tendo por objeto os fatos narrados no Procedimento Investigatório Criminal n.º 1.16.000.001640/2015-14 (peça 1) .
3.	Preliminarmente, a Semag (peça 2) propôs realizar diligência ao Ministério da Fazenda para que o órgão encaminhasse informações e documentos relacionados ao objeto da presente Representação. Foi elaborado então o Ofício n.º 0206/2018-TCU/Semag (peça 5) , de 18/10/2018, tendo o Tribunal recebido como respostas da Secretaria da Receita Federal do Brasil o Ofício n.º 1.088/2018-RFB/Gabinete (peça 9) e a Nota CETAD/COEST n.º 075/2014 (peça 12) . Por meio do Ofício n.º 0207/2018-TCU/Semag (peça 6) , de mesma data, o Tribunal também solicitou ao Senhor Procurador João Gabriel Morais de Queiroz a disponibilização de cópia de todos os documentos do procedimento investigatório criminal, utilizado como base para a formulação da Representação. A resposta consta da peça 11 e de item não digitalizável remetido pela Procuradoria da República no Distrito Federal.
4.	A instrução que examina a admissibilidade e o mérito da Representação, elaborada pela Semag após as diligências, encontra-se à peça 17, e contou com a concordância dos dirigentes daquela Unidade Técnica (peças 18 e 19) . Diante da relevância da matéria em apreço, o eminente Relator, Ministro Raimundo Carreiro, por meio do Despacho à peça 20, determinou que os autos fossem encaminhados a este Ministério Público de Contas para pronunciamento, com fundamento no art. 62, inciso III, do RI/TCU.
5.	Inicialmente, registre-se que a Semag entendeu que a Representação preenche os requisitos de admissibilidade constantes do art. 235 do RI/TCU, uma vez que a matéria se enquadra na competência do Tribunal, refere-se a responsável sujeito a sua jurisdição, encontra-se redigida em linguagem clara e objetiva, contém nome legível, qualificação e endereço do representante, encontra-se acompanhada do indício da irregularidade ou ilegalidade e o representante possui legitimidade, nos termos do art. 237, inciso I, do RI/TCU. Concorda-se integralmente com a Semag quanto à admissibilidade da presente Representação.
6.	Conforme apurado no procedimento investigatório criminal informado pelo representante, haveria supostas irregularidades na publicação e republicação do Decreto n.º 7.742/2012 e na revogação da Portaria n.º 221/2014, do Ministério da Fazenda. Enquanto o Decreto n.º 7.742/2012 regulamentou novas alíquotas tributárias, alterando a tabela de incidência, para o setor de bebidas, do Imposto sobre Produtos Industrializados (IPI) , da contribuição para o PIS/Pasep e da Cofins, a Portaria n.º 221/2014 cuidou de atualizar os preços de referência e os tributos ad rem incidentes sobre bebidas frias, inclusive refrigerantes. Os preços de referência são adotados como base de cálculo do IPI, da contribuição para o PIS/Pasep e da Cofins.
7.	Conforme informado na Representação, o Decreto n.º 7.742/2012, publicado originalmente em 30/5/2012 (peça 13) , foi republicado em 4/6/2012, com texto alterado (peça 14) . Quanto ao impacto deste decreto, conforme consta da Exposição de Motivos que fundamentou a publicação de sua primeira versão, as altas alíquotas de tributos incidentes sobre o concentrado de refrigerantes geravam um elevado crédito presumido de IPI, em benefício dos fabricantes de refrigerantes, que adotam o concentrado como insumo.
8.	O decreto trazia, em seu texto original, disposições para reduzir escalonadamente a incidência média de tributos sobre concentrados de refrigerantes, de 27% para 10% (Anexo III) , e de 40% para 10% (Anexo IV) . Na republicação do Decreto, a tributação de concentrados de refrigerantes cairia a 20%, e não mais a 10%, o que levantou suspeitas de que as alterações supostamente decorreriam da influência de interesses econômicos no processo decisório do então Ministério da Fazenda (maior crédito tributário a compensar pelas fabricantes, que utilizam os concentrados como insumo) .
9.	Na peça 1, o representante menciona que, de acordo com a Associação dos Fabricantes de Refrigerantes do Brasil, entidade que representou à Procuradoria da República no Distrito Federal sobre o suposto favorecimento, as alterações de última hora no decreto foram feitas fora das mesas de negociações, sinalizando provável lobby, para influenciar o processo decisório do poder público em prol de determinados interesses individuais privados, para atender única e exclusivamente às vontades de grandes corporações.
10.	Já a Portaria n.º 221/2014, editada em 29/4/2014 (peça 15) , foi revogada pela Portaria n.º 238/2014, de 29/5/2014 (peça 15, p. 8) , fato que, de acordo com a Representação, teria causado prejuízo aos cofres públicos, impedindo o Poder Público de arrecadar cerca de R$ 2.633.910.324,00 em tributos, como resultado de lobby do setor de refrigerantes. Cabe ressaltar que, na prática, a atualização dos preços de referência e dos tributos que havia sido aprovada pela Portaria n.º 221/2014 resultou em novo percentual efetivo de tributação sobre o preço de venda dos produtos, superior ao vigente até sua edição.
11.	Para apurar as razões que levaram o Poder Executivo Federal tanto a republicar o Decreto n.º 7.742/2012, quanto a revogar a Portaria n.º 221/2014, foi que a Procuradoria da República no Distrito Federal instaurou o procedimento investigatório criminal, ou seja, para avaliar se ocorreu suposto favorecimento de interesses individuais nos atos normativos questionados, bem como eventual conduta dolosa de agentes públicos envolvidos. Não obstante o procedimento por ela conduzido, a Procuradoria da República representou ao Tribunal objetivando provocar a jurisdição da Corte de Contas para aferir a legalidade dos atos que alteraram as alíquotas dos tributos à luz das normas de Direito Financeiro, o que pode caracterizar renúncia fiscal. Como observou a Semag, a questão se insere na esfera de competências constitucionais e legais do TCU.
12.	Como esclarece a instrução à peça 17, a incidência de IPI, PIS e Cofins sobre bebidas frias se dava, à época daquelas normas, pela modalidade ad rem, que prevê o imposto como um percentual de um preço de referência, calculado com base em preços de mercado, regularmente pesquisados e atualizados por atos do Poder Executivo. Assim, o imposto constitui um valor monetário fixo, no caso sob consideração, um valor estipulado por litro de bebida. Nesse sentido, flutuações nos preços de mercado acabam por alterar o percentual efetivo de tributação, ou seja, se o preço de mercado aumenta, o percentual do tributo que efetivamente incide acaba se reduzindo, porém, se o preço de mercado diminui, o percentual de tributação aumenta, uma vez que o preço de referência é previamente fixado. Ressalte-se que a Lei n.º 10.833/2003 previa a opção de regime especial de tributação para as indústrias e importadores de bebidas, pelo qual recolheriam valor estipulado por litro de bebida.
13.	Contextualizados os principais elementos da Representação, passa-se à síntese do exame empreendido pela Semag à peça 17. A Unidade Técnica analisou a legalidade das normas impugnadas de forma segregada, primeiro em relação ao IPI, depois em relação ao PIS e à Cofins. Apenas no segundo caso, do ponto de vista do Direito Financeiro, concluiu-se pela ocorrência de irregularidades.
14.	Inicialmente, a Semag lembrou que a Constituição Federal, em seu art. 153, § 1.º, estabelece que é facultado ao Poder Executivo alterar as alíquotas de quatro impostos, quais sejam, impostos sobre importação, exportação, produtos industrializados e operações financeiras, dada a natureza extrafiscal desses tributos. Trata-se de uma exceção à regra do art. 150, inciso I (vedação de exigir ou aumentar tributo sem lei que o estabeleça) . Nos termos da Constituição, o Poder Executivo estaria autorizado a alterar apenas as alíquotas desses impostos, atendidas as condições e os limites estabelecidos em lei, sem a possibilidade de modificar os demais elementos da exação (fato gerador, contribuintes e base de cálculo) , mediante a edição de decretos.
15.	As normas questionadas nesta Representação, Decreto n.º 7.742/2012 e Portaria n.º 221/2014, consistiram em atos do Poder Executivo que alteraram, respectivamente, alíquotas e preços de referência de produtos ligados à indústria de bebidas (concentrados de refrigerantes e os próprios refrigerantes) , o que teve influência no valor da tributação. Ao republicar o decreto e revogar a portaria, ocorreram modificações que redundaram em benefícios de natureza tributária, o que afetou os cofres públicos.
16.	A Semag recordou que as normas da Lei de Responsabilidade Fiscal, da Lei de Diretrizes Orçamentárias (arts. 114 e 116 da LDO/2019) e do Ato das Disposições Constitucionais Transitórias (art. 113) devem ser aplicadas a todos os tributos. Especificamente em relação à LRF, deve ser cumprido o seu art. 14, que trata da necessidade de estimativa do impacto orçamentário-financeiro, de demonstração de que a renúncia foi considerada na receita orçamentária e de medidas de compensação, quando da concessão ou ampliação de incentivo ou benefício de natureza tributária da qual decorra renúncia de receita.
17.	No entanto, afirmou a Semag que, no caso do IPI, pela leitura do art. 14, § 3.º, inciso I, da LRF e do art. 153, § 1.º, da Constituição Federal, a exigência de estudos e medidas compensatórias anteriores à concessão de benefício fiscal deve ser excepcionada, uma vez tratar-se de impostos regulatórios, direcionados a uma alocação específica de recursos em certas atividades econômicas. Como lembrou a Semag, a base de cálculo do IPI para a indústria de refrigerantes é expressa em unidade de medida (litro) , e o tributo corresponde a um valor absoluto (ad rem) . Desse modo, a definição de novos parâmetros pelas normas (percentuais de incidência ou preços de referência) representou alterações das alíquotas de IPI, sem que se modificasse sua base de cálculo. Portanto, concluiu a Semag que, quanto às mudanças de IPI pelo Poder Executivo Federal tratadas nestes autos, limitaram-se elas à alteração de alíquota, de modo que se aplicaria ao caso a exceção prevista no art. 14, § 3.º, inciso I, da LRF. Consequentemente, em relação ao IPI, não há necessidade de se estimar o impacto orçamentário-financeiro, demonstrar que a renúncia foi considerada na receita orçamentária ou adotar medidas de compensação.
18.	Situação diversa, no entanto, é a do PIS e da Cofins, também dispostos nas normas impugnadas. A Semag mencionou que o art. 58-M da Lei n.º 10.833/2003, alterado pela Lei n.º 11.727/2008, previa a incidência de PIS e Cofins, respectivamente, nos percentuais de 2,5% e 11,9% do valor-base, no regime especial de tributação de bebidas frias. A lei franqueava, por outro lado, que o valor-base fosse fixado por meio de decreto, com variação entre 0% e 70% do preço de referência. Assim, os valores do PIS e da Cofins poderiam ser alterados, de modo abrupto, por ato do Poder Executivo.
19.	No entendimento da Semag, a faculdade oferecida pela Lei n.º 10.833/2003 para que o Poder Executivo reduza e restabeleça, por ato normativo, o valor-base sobre o qual são calculados o PIS e a Cofins, representa afronta ao regime jurídico tributário brasileiro, especificamente o princípio da legalidade tributária. Como recordou a Unidade Técnica, o art. 97, § 2.º, do Código Tributário Nacional (Lei n.º 5.172/1966) estabelece que apenas a atualização do valor monetário da respectiva base de cálculo não constitui majoração de tributo, o que não corresponde à situação das normas desta representação e do permissivo da Lei n.º 10.833/2003.
20.	A Semag mencionou que essa questão está para ser decidida, em regime de repercussão geral, pelo Supremo Tribunal Federal. Trata-se do Tema 939 (possibilidade de as alíquotas da contribuição ao PIS e da COFINS serem reduzidas e restabelecidas por regulamento infralegal, nos termos do art. 27, § 2.º, da Lei n.º 10.865/2004) . Como demonstrou a Semag, a Procuradoria-Geral da República já se manifestou, no caso em apreço no STF, pela inconstitucionalidade da alteração do PIS e da Cofins por ato regulamentar do Poder Executivo, ainda que autorizado por lei.
21.	A conclusão da Semag, portanto, em relação ao PIS e à Cofins, ao contrário do IPI, é no sentido de que a fixação do valor-base, pelo Poder Executivo, para fins de incidência de alíquotas, nos termos do autorizado pela Lei n.º 10.833/2003, viola o princípio da legalidade tributária e propicia a concessão de renúncia de receita sem observância das condições exigidas pelo art. 14 da LRF. Ademais, se nova fixação for realizada, acarretará o descumprimento das disposições do art. 113 do ADCT e dos arts. 114 e 116 da LDO/2019.
22.	O encaminhamento alvitrado pela Semag, em face das diferentes conclusões a que a Unidade Técnica chegou para os casos do IPI e do PIS e da Cofins, considerando a materialização das relações jurídicas tributárias estabelecidas pelo Decreto n.º 7.742/2012 e pela Portaria n.º 221/2014, e a inexistência de jurisprudência consolidada dos tribunais superiores sobre o tema, é que se emitam dois alertas ao Poder Executivo Federal, nos termos do art. 59, § 1.º, inciso V, da Lei Complementar n.º 101/2000. O primeiro, de que "a fixação da alíquota e a definição da base de cálculo, dos tributos de sua competência, inclusive PIS/Pasep e Cofins, só podem ser feitas por intermédio de lei em sentido formal, a teor do art. 150, inciso I, da Constituição Federal, ressalvados os tributos excepcionados expressamente no texto constitucional, bem como a mera atualização do valor monetário da base de cálculo". O segundo, de que "a concessão ou ampliação de incentivo ou benefício de natureza tributária dos quais decorram renúncias de receitas, inclusive no que diz respeito à cobrança de PIS/Pasep e Cofins, deve obedecer aos requisitos impostos pelo art. 14 da Lei de Responsabilidade Fiscal, ressalvadas as hipóteses do art. 14, § 3.º, do referido diploma legal, bem como pelo art. 113 do Ato das Disposições Constitucionais Transitórias (ADCT) e pela Lei de Diretrizes Orçamentárias em vigor (em 2019, aplicam-se os arts. 114 e 116 da Lei n.º 13.707/2018) ".
23.	Resumido o teor da instrução técnica elaborada à peça 17, passa-se à análise do mérito. Em essência, a Semag enfrentou os principais pontos trazidos ao conhecimento do Tribunal pelo representante. Tanto o Decreto n.º 7.742/2012 quanto a Portaria n.º 221/2014 constituíram instrumentos normativos editados pelo Poder Executivo Federal que visaram alterar, seja direta ou indiretamente (via novos preços de referência) , as alíquotas efetivas de IPI, PIS e Cofins incidentes sobre os produtos objeto da representação (concentrados de refrigerantes e os próprios refrigerantes) . A republicação do decreto e a revogação da portaria, independentemente dos motivos que levaram as autoridades a editarem tais atos, fato que se encontra em apuração no procedimento instaurado pela Procuradoria da República no Distrito Federal, representaram espécies de renúncias fiscais, atraindo a necessidade de serem observadas as normas de Direito Financeiro aplicáveis.
24.	A Semag, justificadamente, diferenciou os efeitos do decreto e da portaria para o IPI e para o PIS e a Cofins, tendo em vista que a Constituição Federal faculta ao Poder Executivo alterar apenas as alíquotas do imposto sobre produtos industrializados (art. 153, § 1.º) , não havendo autorização expressa para que o faça em relação aos outros dois tributos. Dessa forma, o princípio da legalidade tributária, uma das mais importantes limitações constitucionais ao poder de tributar, seria violado pela edição de normas que alterem as alíquotas efetivas do PIS e da Cofins sobre bebidas frias, uma vez que se submetem à reserva de lei formal. Essa, porém, é uma matéria típica de Direito Tributário. Cabe ao Tribunal se pronunciar, prioritariamente, sobre a aplicação das normas de Direito Financeiro.
25.	Nesse âmbito, encontram-se as renúncias de receitas. Quanto às regras relacionadas a elas, o art. 14, § 3.º, inciso I, da Lei de Responsabilidade Fiscal estabelece, de forma bastante clara, que suas exigências não se aplicam às alterações das alíquotas dos impostos previstos nos incisos I, II, IV e V do art. 153 da Constituição, na forma do seu § 1.º, o que inclui o IPI e exclui o PIS e a Cofins. Portanto, na linha do defendido pela Semag, o IPI seria uma das exceções à regra aplicável à generalidade dos tributos, de que a concessão ou ampliação de incentivo ou benefício de natureza tributária, da qual decorra renúncia de receita, deverá estar acompanhada de estimativa do impacto orçamentário-financeiro, atender ao disposto na lei de diretrizes orçamentárias e a uma das seguintes condições, demonstração de que a renúncia foi considerada na estimativa de receita da lei orçamentária ou estar acompanhada das medidas de compensação da LRF.
26.	À época da instrução da Semag (maio/2019) , o Tribunal ainda não havia julgado dois processos relevantes que abordaram o tema das renúncias tributárias e da interpretação, quanto a elas, das normas orçamentárias e financeiras. No parágrafo 42 da peça 17, a Unidade Técnica alertou que esses processos estavam em andamento. O primeiro processo trata da Consulta formulada ao Tribunal pelo titular do então Ministério da Fazenda, acerca de procedimentos a serem adotados no caso de medidas legislativas aprovadas sem a observância de normas de Direito Financeiro, a exemplo de disposições do ADCT, da LRF e da LDO (TC Processo 039.853/2018-7, Relator Ministro Raimundo Carreiro) , enquanto o segundo processo trata da Representação, da própria Semag, sobre possíveis não conformidades na concessão de benefícios tributários decorrentes da Lei n.º 13.799/2019, diante dos requisitos estabelecidos na LRF, na LDO/2019 e no art. 113 do ADCT (TC Processo 000.605/2019-0, Relator Ministro Bruno Dantas) .
27.	Considerando que a referida Consulta foi julgada por meio do Acórdão 1907/2019-TCU-Plenário, mostra-se conveniente que se analise o impacto dessa importante decisão sobre o caso tratado nesta Representação, o que não pôde ser realizado pela Semag, vez que sua manifestação nos autos foi prévia a essa deliberação. A Representação do TC Processo 000.605/2019-0 foi julgada por meio do Acórdão 62/2020-TCU-Plenário, ainda em sede de referendo de cautelar.
28.	A Consulta formulada no âmbito do TC Processo 039.853/2018-7 pretendia que o Tribunal respondesse quais procedimentos o gestor público deveria adotar nas situações em que medidas legislativas fossem aprovadas sem a devida adequação orçamentária e financeira, e em inobservância ao que determina a legislação vigente, composta por normas da Constituição Federal, LRF e LDO.
29.	No Voto condutor do Acórdão 1907/2019-TCU-Plenário, acolhido pelo Plenário, o Relator, Ministro Raimundo Carreiro, enfrentou a questão com propriedade técnica e rigor jurídico, tendo sido assertivo na defesa de que as medidas legislativas aprovadas só poderão ser aplicadas se forem satisfeitos os requisitos previstos na legislação, quais sejam, contarem com a devida adequação orçamentária e financeira, e observarem o que determina a legislação vigente, especialmente o art. 167 da Constituição Federal, o art. 113 do ADCT, os arts. 15, 16 e 17 da LRF, e os dispositivos pertinentes da LDO em vigor.
30.	O principal fundamento da resposta à Consulta, conforme se infere do Voto do Relator, foi a tese de que medidas legislativas aprovadas sem observarem as demais normas previstas na ordem jurídica (constitucional e legal) são inexequíveis, porquanto embora sejam normas que, após a sua promulgação, entram nos planos da existência e da validade, não entram no plano da eficácia, justamente por não atenderem às normas de Direito Financeiro aplicáveis, no caso, o art. 167 da Constituição Federal, o art. 113 do ADCT, os arts. 15, 16 e 17 da LRF, e a respectiva LDO. A resposta à Consulta se aplica, em princípio, a qualquer lei que crie despesas nos termos preconizados nos arts. 15 a 17 da LRF, constituindo prejulgamento da tese, nos termos do art. 1.º, § 2.º, da Lei n.º 8.443/1992.
31.	A Consulta abordou, genericamente, o procedimento a ser adotado pelos gestores públicos em relação ao modo de cumprimento de medidas do Poder Legislativo aprovadas sem observância às normas orçamentárias e financeiras, e assim garantir a necessária segurança jurídica aos atos executivos que vierem a ser praticados com base nessa legislação. A questão que se coloca em relação à presente Representação é saber se o mesmo entendimento da Consulta pode ser ampliado para o caso de atos normativos expedidos pelo Poder Executivo, que concedam ou ampliem incentivo ou benefício de natureza tributária (renúncia de receita) , como foram os casos do Decreto n.º 7.742/2012 e da Portaria n.º 221/2014.
32.	Entende-se que a resposta à questão formulada deve ser positiva. O art. 113 do ADCT, que foi incluído pela Emenda Constitucional n.º 95/2016, estatui que a proposição legislativa que crie ou altere despesa obrigatória ou renúncia de receita deverá ser acompanhada da estimativa do seu impacto orçamentário e financeiro. O exemplo imediato que vem à mente de aplicação do art. 113 do ADCT é o dos projetos de lei cujas propostas são elaboradas desacompanhadas das estimativas de impacto orçamentário e financeiro. Nessa situação, se um projeto desses for convertido em lei, fica patente que a norma aprovada não poderá ser aplicada, ou, nos termos da Consulta, ficará desprovida de eficácia, até que satisfeitos os requisitos da legislação orçamentária e financeira vigente, incluindo o próprio art. 113 do ADCT.
33.	Porém, a republicação do decreto e a revogação da portaria questionados nesta representação caracterizaram renúncias de receitas provenientes não de atos do Poder Legislativo, mas de atos normativos editados pelo Poder Executivo. Na estrita dimensão das normas de Direito Financeiro, parece razoável supor que qualquer alteração de despesa obrigatória ou renúncia de receita, independentemente do Poder de onde se origina o ato, exige a estimativa de seu impacto orçamentário e financeiro, bem como a observância das normas da LRF. Afinal, as normas desse ramo do Direito visam proteger e condicionar a atividade financeira do Estado com um todo, e não a de um Poder específico. Desse modo, compreende-se que a regra do art. 113 do ADCT também se aplica às proposições normativas oriundas do Executivo Federal.
34.	O quadro fica mais bem delineado ao se avaliar as normas da LRF, diploma que regulamenta o texto constitucional na matéria apreciada. O caput do art. 14 menciona genericamente as regras a serem observadas para a concessão ou ampliação de incentivo ou benefício de natureza tributária da qual decorra renúncia de receita, não delimitando sua aplicação a nenhum Poder. O § 1.º do mesmo artigo define, entre as várias espécies de renúncias, a alteração de alíquota ou modificação de base de cálculo que implique redução discriminada de tributos ou contribuições, o que permite abarcar as alterações de alíquotas promovidas pelo Poder Executivo. E o § 3.º, inciso I, afirma que o disposto no art. 14 não se aplica às alterações das alíquotas dos impostos previstos nos incisos I, II, IV e V do art. 153 da Constituição, na forma do seu § 1.º, impostos cuja alteração de alíquotas é facultada ao Poder Executivo. O que se extrai do art. 14 da LRF, em síntese, é que os seus comandos, incluindo a necessidade de estimativa do impacto orçamentário-financeiro, não se restringem aos atos do Poder Legislativo, incidindo também sobre os atos do Poder Executivo, salvo as exceções previstas.
35.	A partir dos argumentos acima, e considerando o objeto desta Representação, conclui-se que a Consulta respondida no Acórdão 1907/2019-TCU-Plenário pode ter seu alcance estendido aos atos normativos do Executivo aprovados sem a devida adequação orçamentária e financeira, e que não observem o que determina a legislação vigente, nos moldes do que decidido para as medidas legislativas tratadas no bojo da Consulta. No caso, o ato aprovado pelo Executivo deve ser considerado existente e válido, porém será ineficaz até que os requisitos previstos na legislação sejam satisfeitos.
36.	A considerar esse entendimento, encontra-se apropriado o segundo alerta da proposta de encaminhamento da Semag, no seu aspecto meritório (parágrafo 49, item b.2, da peça 17) . Entretanto, considerando que sobreveio o Acórdão 1907/2019-TCU-Plenário de julgamento da Consulta, sugere-se que a redação do alerta seja alterada, para que conste que os efeitos das conclusões da referida Consulta alcançam também os atos normativos editados pelo Poder Executivo.
37.	Assim sendo, propõe-se que o Poder Executivo seja alertado de que a concessão ou ampliação de incentivo ou benefício de natureza tributária dos quais decorram renúncias de receitas, por ato normativo do Poder Executivo, deve obedecer os requisitos previstos no art. 14 da Lei de Responsabilidade Fiscal, ressalvadas as hipóteses do art. 14, § 3.º, inciso I, do referido diploma, bem como o art. 113 do Ato das Disposições Constitucionais Transitórias e os dispositivos pertinentes da Lei de Diretrizes Orçamentárias em vigor, aplicando-se, no que não for incompatível, as conclusões a que o Tribunal chegou na Consulta julgada por meio do Acórdão 1907/2019-TCU-Plenário.
38.	Importante notar que a determinação do item 9.1 do Acórdão 1907/2019-TCU-Plenário faz menção aos arts. 15, 16 e 17 da LRF como parte da legislação vigente a ser observada. A representação ora em análise tratou de atos ou medidas que instituíram renúncias de receitas, cuja norma de regência é o art. 14 da LRF. Verifica-se, no entanto, que as conclusões gerais da Consulta não distinguem se a situação for de geração de despesa obrigatória ou de renúncia de receita, uma vez que ambos exigem a devida adequação orçamentária e financeira, nos termos do art. 113 do ADCT. Apenas as normas fixadas na LRF é que são distintas para um e outro caso (arts. 15 a 17 para geração de despesa, e art. 14 para renúncia de receita) .
39.	Em sua análise técnica, a Semag alude ao descumprimento, pelo decreto e pela portaria impugnados, da legislação tributária, especialmente o princípio da legalidade tributária previsto no art. 150, inciso I, da Constituição Federal, ressalvadas as exceções previstas no próprio texto constitucional (art. 153, § 1.º) , além de violação ao CTN. Tais apontamentos levaram a Unidade Técnica a propor como encaminhamento alertar o Poder Executivo de que a fixação da alíquota e definição da base de cálculo, dos tributos de sua competência, só podem ser feitas por intermédio de lei em sentido formal, a teor do art. 150, inciso I, da Constituição Federal, ressalvados os tributos excepcionados expressamente no texto constitucional, bem como a mera atualização do valor monetário da base de cálculo (parágrafo 49, item b.1, da peça 17) .
40.	Com as devidas vênias à Unidade Instrutiva, entende-se que essa espécie de alerta refoge à competência do Tribunal. Como a instrução mencionou, a questão da possibilidade de norma infralegal reduzir ou restabelecer alíquotas do PIS e da Cofins encontra-se em apreciação no âmbito do Supremo Tribunal Federal, em regime de repercussão geral (Tema 939) . A matéria, portanto, envolve interpretação constitucional, sendo competência originária da Suprema Corte manifestar-se conclusivamente sobre ela. Embora não citado pela Semag, também está em curso no STF a Ação Direta de Inconstitucionalidade n.º 5.277/DF, proposta pela Procuradoria-Geral da República, que contesta dispositivos da Lei n.º 9.718/1998 que autorizam o Poder Executivo a fixar e alterar coeficientes para redução das alíquotas da contribuição para o PIS/Pasep e da Cofins incidentes sobre a receita bruta auferida na venda de álcool, inclusive para fins carburantes. Os dispositivos também permitem a alteração das alíquotas incidentes sobre os regimes especiais de cobrança da contribuição para o PIS/Pasep e da Cofins.
41.	São matérias que, uma vez decididas pelo STF, terão caráter vinculante, obrigando juízes e tribunais a observá-las, bem como toda a Administração Pública. O alerta no sentido proposto pela Semag poderia ser entendido como uma indevida atuação do TCU, guardando correspondência com o controle abstrato de constitucionalidade, de competência exclusiva do STF. Conforme estatuído na Súmula n.º 347 do STF, o TCU somente pode apreciar a constitucionalidade das leis e dos atos do Poder Público em casos concretos, no exercício de suas atribuições (controle incidental e difuso) .
42.	Definir se há necessidade de lei em sentido formal para se alterar alíquotas de tributos de competência da União, incluindo o PIS e a Cofins, é tema que se insere no campo do Direito Tributário. Embora a discussão seja útil para fins de argumentação, e a Semag demonstrou isso em sua instrução, o objeto da presente Representação se circunscreve à interpretação e aplicação das normas de Direito Financeiro. Dentro desse limite, a questão foi bem explorada no processo, sendo suficiente o alerta único que está sendo proposto.
43.	Ademais, não se pode olvidar que a criação de normas (decretos e portarias) pelo Poder Executivo é realizada mediante autorização dada pelo Poder Legislativo. É o caso, como foi visto, do art. 58-M da Lei n.º 10.833/2003, que franqueava que o valor-base para a incidência do PIS e da Cofins fosse fixado por meio de decreto do Poder Executivo, com variação entre 0% e 70% do preço de referência. Em situações como essa e outras assemelhadas, é função precípua do STF avaliar se leis que autorizam decretos do Executivo a criarem normas tributárias violam ou não o texto constitucional.
44.	Mencione-se, ainda, que o Acórdão 62/2020-TCU-Plenário, relativo à Representação da Semag sobre possíveis não conformidades na concessão de benefícios tributários decorrentes da Lei n.º 13.799/2019 (TC Processo 000.605/2019-0, Relator Ministro Bruno Dantas) , fez expressa referência às teses debatidas no Acórdão 1907/2019-TCU-Plenário, relativo à Consulta formulada pelo Ministério da Fazenda, aplicando-o ao caso analisado, o que demonstra que o Tribunal vem consolidando sua jurisprudência quanto ao tema das renúncias de receitas instituídas sem observância da legislação pertinente.
45.	Por fim, insta observar que o Decreto n.º 7.742/2012 e a Portaria n.º 221/2014, e suas respectivas republicação e revogação, já exauriram seus efeitos, não sendo apropriado que o Tribunal busque responsabilizar os gestores que praticaram aqueles atos, sobretudo em matéria de Direito Financeiro que, à época dos fatos, ainda era controvertida e de duvidosa interpretação. Nesse sentido, cabe lembrar o que dispõe o art. 22 da Lei de Introdução às Normas do Direito Brasileiro, que determina que se considere as circunstâncias práticas e as reais dificuldades do gestor em decisões que envolvem validade de ato ou interpretação de normas sobre gestão pública. O alerta proposto deve alcançar, desse modo, apenas os futuros atos normativos do Poder Executivo, considerando que só recentemente o entendimento do Tribunal se consolidou sobre o tema. 
46.	Diante do exposto, divergindo parcialmente da proposta de encaminhamento da Semag à peça 17, esta representante do Ministério Público de Contas, em atendimento ao Despacho da peça 20 da lavra do eminente Relator, Ministro Raimundo Carreiro, opina para que, nos termos do art. 59, § 1.º, inciso V, da Lei Complementar n.º 101/2000, o Poder Executivo Federal seja alertado de que a concessão ou ampliação de incentivo ou benefício de natureza tributária dos quais decorram renúncias de receitas, por ato normativo do Poder Executivo, deve obedecer os requisitos previstos no art. 14 da Lei de Responsabilidade Fiscal, ressalvadas as hipóteses do art. 14, § 3.º, inciso I, do referido diploma, bem como o art. 113 do Ato das Disposições Constitucionais Transitórias e os dispositivos pertinentes da Lei de Diretrizes Orçamentárias em vigor, aplicando-se, no que não for incompatível, a resposta do Tribunal de Contas da União na Consulta julgada por meio do Acórdão 1907/2019-TCU-Plenário.
	É o relatório.

não há

Procuradora-Geral Cristina Machado da Costa e Silva.

REPRESENTAÇÃO. SUPOSTAS IRREGULARIDADES RELATIVAS A RENÚNCIA FISCAL. CONHECIMENTO. PROCEDÊNCIA PARCIAL. EXPEDIÇÃO DE ALERTA AO PODER EXECUTIVO. CIÊNCIA. ARQUIVAMENTO.

REPRESENTAÇÃO (REPR)

Secretaria de Macroavaliação Governamental (SEMAG).

Tratam os autos de representação formulada pelo Procurador da República no Distrito Federal João Gabriel Morais de Queiroz acerca de possíveis irregularidades relacionadas à renúncia fiscal decorrente da republicação do Decreto 7.742/2012 e revogação da Portaria 221/2014, do então Ministério da Fazenda, assim como eventual prejuízo financeiro aos cofres públicos dela decorrentes, sob a alegação de que o referido decreto, ao ter alterado as alíquotas incidentes sobre os concentrados para refrigerantes, não teria observado as condições estabelecidas para instituição ou ampliação de renúncias de receitas tributárias, em especial a estimativa de impacto orçamentário e financeiro.
	O referido Decreto 7.742/2012 é relativo à alteração da tabela de incidência, sobre a fabricação de bebidas frias, do Imposto sobre Produtos Industrializados (IPI) , da contribuição para o PIS/Pasep e da Cofins.
	Conforme a Exposição de Motivos 92/2012 (peça 16) , que fundamentou a publicação original do decreto, as altas alíquotas de tributos incidentes sobre o concentrado de refrigerantes geravam um elevado crédito presumido de IPI, em benefício dos fabricantes de refrigerantes, que adotam o concentrado como insumo. Diante disso, o decreto trazia, em seu texto original, disposições para reduzir escalonadamente a incidência média de tributos sobre concentrados de refrigerantes, de 27% para 10% (Anexo III) e de 40% para 10% (Anexo IV) .
	O decreto havia sido publicado originalmente em 30/5/2012 (peça 13) e foi republicado, em 4/6/2012, com texto alterado (peça 14) . Pela nova redação, a tributação de concentrados de refrigerantes cairia a 20%, e não mais a 10%. Segundo relato que deu origem ao procedimento investigatório, as alterações supostamente decorreriam da influência de interesses econômicos no processo decisório do então Ministério da Fazenda.
	Isso porque, com a maior tributação sobre a venda de concentrados, as fabricantes, que utilizam esses concentrados como insumo em seu processo produtivo, teriam mais crédito tributário a compensar. Particularmente as grandes fabricantes teriam se beneficiado, por comprarem maior quantidade de insumos, e fazerem jus, assim, a mais crédito presumido de IPI para compensação. Os cofres públicos seriam especialmente afetados pela compra de concentrados produzidos na Zona Franca de Manaus, em que não há recolhimento de tributos, mas são gerados vultosos créditos tributários para as grandes empresas produtoras de refrigerantes. 
	Questiona-se também nesta representação a revogação da Portaria 221/2014 do Ministério da Fazenda. A portaria foi editada em 29/4/2014, com atualização dos preços de referência e dos tributos ad rem, resultando em novo percentual de tributação sobre o preço de venda, superior àquele até então vigente (peça 15) .
	A Portaria 221/2014 foi revogada por força da Portaria 238, de 29/5/2014. Tal revogação teria causado prejuízos aos cofres públicos, segundo a representação, e seria motivada pelo lobby das grandes corporações do setor de refrigerantes. Posteriormente, a Portaria 429, de 30/09/2014, alterou as alíquotas de IPI, PIS e Cofins sobre bebidas frias, inclusive refrigerantes, e, em 2015, a Lei 13.097 alterou completamente a sistemática de cobrança (peça 15, p. 8) .
	Com base nas alegações, a Procuradoria da República no Distrito Federal instaurou o Procedimento Investigatório Criminal n. 1.16.000.001640/2015-14, para apurar as razões que levaram o Poder Executivo Federal a republicar o Decreto 7.742/2012 e a revogar a Portaria-MF 221/2014. 
	Segundo o representante, no âmbito das investigações do Ministério Público Federal conduzidas no bojo de Procedimento Investigatório Criminal, ainda não foi possível determinar a ocorrência de suposto favorecimento de interesses individuais privados por meio da republicação do Decreto n° 7.742/2012 e revogação da Portaria n° 221/2014, do Ministério da Fazenda, mediante eventual conduta dolosa dos agentes públicos envolvidos.
	No entanto, "a renúncia de receita sem a existência de estudos e documentos técnicos que tenham abordado os impactos na arrecadação de tributos, cuja fiscalização se insere entre as competências dessa corte de contas, nos termos do art. 70 da Constituição Federal, disciplinada no art. 1°, § 1° da Lei 8.443/1992, segundo o qual o TCU decidirá sobre a legalidade, legitimidade e a economicidade dos atos de gestão e das despesas deles decorrentes, bem como sobre a aplicação de subvenções e a renúncia de receitas". (peça 1, p. 7) 
	Após o exame da matéria, a Semag concluiu que o Decreto 7.742/2012 e a Portaria 221/2014, e respectiva republicação e revogação, não revelam, do ponto de vista do Direito Financeiro, irregularidades sob a perspectiva da exação do IPI. No entanto, quanto ao PIS/Pasep e à Cofins, entendeu a secretaria que houve ofensa ao princípio da legalidade em virtude da fixação da alíquota, por ato infralegal do Poder Executivo. 
	Para a Semag, não há amparo jurídico para que o Poder Executivo fixe alíquotas ou especifique base de cálculo por ato próprio para manejo do PIS/Pasep e da Cofins. Ademais, a concessão de incentivo ou benefício de natureza tributária, inclusive quanto a esses dois tributos, deve observar os requisitos impostos pelo art. 14 da Lei de Responsabilidade Fiscal, bem assim pelo art. 113 do ADCT e pela LDO em vigor.
Por essa razão, a Semag formulou a seguinte proposta de encaminhamento:
	a) conhecer da presente representação, satisfeitos os requisitos de admissibilidade previstos no art. 235 do Regimento Interno deste Tribunal, e no art. 103, § 1º, da Resolução-TCU 259/2014;
	b) alertar o Poder Executivo Federal de que:
	b.1) a fixação da alíquota e a definição da base de cálculo, dos tributos de sua competência, inclusive PIS/Pasep e Cofins, só podem ser feitas por intermédio de lei em sentido formal, a teor do art. 150, I, da Constituição Federal, ressalvados os tributos excepcionados expressamente no texto constitucional, bem como a mera atualização do valor monetário da base de cálculo;
	b.2) a concessão ou ampliação de incentivo ou benefício de natureza tributária dos quais decorram renúncias de receitas, inclusive no que diz respeito à cobrança de PIS/Pasep e Cofins, deve obedecer aos requisitos impostos pelo art. 14 da Lei de Responsabilidade Fiscal, ressalvadas as hipóteses do art. 14, §3º, do referido diploma legal, bem como pelo art. 113 do Ato das Disposições Constitucionais Transitórias (ADCT) e pela Lei de Diretrizes Orçamentárias em vigor (em 2019, aplicam-se os arts. 114 e 116 da Lei 13.707/2018) ;
	c) dar ciência do acórdão que vier a ser proferido ao representante, à Procuradoria da República no Distrito Federal, ao Ministério da Economia e à Casa Civil da Presidência da República;
	e) arquivar o presente processo.
O Ministério Público junto ao TCU, representado pela Procuradora-Geral Cristina Machado da Costa e Silva, divergiu parcialmente da proposta da Semag e sustentou o seguinte encaminhamento:
46.	Diante do exposto, divergindo parcialmente da proposta de encaminhamento da Semag à peça 17, esta representante do Ministério Público de Contas, em atendimento ao Despacho da peça 20 da lavra do eminente Relator, Ministro Raimundo Carreiro, opina para que, nos termos do art. 59, § 1.º, inciso V, da Lei Complementar n.º 101/2000, o Poder Executivo Federal seja alertado de que a concessão ou ampliação de incentivo ou benefício de natureza tributária dos quais decorram renúncias de receitas, por ato normativo do Poder Executivo, deve obedecer os requisitos previstos no art. 14 da Lei de Responsabilidade Fiscal, ressalvadas as hipóteses do art. 14, § 3.º, inciso I, do referido diploma, bem como o art. 113 do Ato das Disposições Constitucionais Transitórias e os dispositivos pertinentes da Lei de Diretrizes Orçamentárias em vigor, aplicando-se, no que não for incompatível, a resposta do Tribunal de Contas da União na Consulta julgada por meio do Acórdão 1907/2019-TCU-Plenário.
A divergência do Ministério Público diz respeito à proposta de alerta contida no item b.1 da instrução da Semag, pois entende o Parquet se tratar de matéria tributária não inserida na competência do TCU.
Passo ao exame da matéria e o faço adiantando que estou de acordo com a proposta da Semag, com os ajustes sustentados pelo Ministério Público junto ao TCU.
Com efeito, as alterações de alíquotas do IPI constam das exceções previstas no § 3o do art. 14 da Lei de Responsabilidade Fiscal, diferentemente das alterações de alíquotas do PIS e da Cofins, motivo pelo qual tanto a Semag quanto o MPTCU, acertadamente, concluíram não ter havido irregularidade no primeiro caso, mas ter havido irregularidade no segundo.
Diz o mencionado dispositivo o seguinte:
       Art. 14. A concessão ou ampliação de incentivo ou benefício de natureza tributária da qual decorra renúncia de receita deverá estar acompanhada de estimativa do impacto orçamentário-financeiro no exercício em que deva iniciar sua vigência e nos dois seguintes, atender ao disposto na lei de diretrizes orçamentárias e a pelo menos uma das seguintes condições:  (Vide Medida Provisória nº 2.159, de 2001)   (Vide Lei nº 10.276, de 2001) 
        I - demonstração pelo proponente de que a renúncia foi considerada na estimativa de receita da lei orçamentária, na forma do art. 12, e de que não afetará as metas de resultados fiscais previstas no anexo próprio da lei de diretrizes orçamentárias;
        II - estar acompanhada de medidas de compensação, no período mencionado no caput, por meio do aumento de receita, proveniente da elevação de alíquotas, ampliação da base de cálculo, majoração ou criação de tributo ou contribuição.
        § 1o A renúncia compreende anistia, remissão, subsídio, crédito presumido, concessão de isenção em caráter não geral, alteração de alíquota ou modificação de base de cálculo que implique redução discriminada de tributos ou contribuições, e outros benefícios que correspondam a tratamento diferenciado.
        § 2o Se o ato de concessão ou ampliação do incentivo ou benefício de que trata o caput deste artigo decorrer da condição contida no inciso II, o benefício só entrará em vigor quando implementadas as medidas referidas no mencionado inciso.
        § 3o O disposto neste artigo não se aplica:
        I - às alterações das alíquotas dos impostos previstos nos incisos I, II, IV e V do art. 153 da Constituição, na forma do seu § 1º;
        II - ao cancelamento de débito cujo montante seja inferior ao dos respectivos custos de cobrança.
Por outro lado, estou de acordo com o Ministério Público junto ao TCU, de que este Tribunal não deve se pronunciar sobre matéria típica de direito tributário, razão pela qual não é o caso de esta Corte de Contas expedir o alerta proposto pela Semag no item b.1 da sua proposta de encaminhamento, no sentido de alertar o Poder Executivo Federal de que "a fixação da alíquota e a definição da base de cálculo, dos tributos de sua competência, inclusive PIS/Pasep e Cofins, só podem ser feitas por intermédio de lei em sentido formal, a teor do art. 150, I, da Constituição Federal, ressalvados os tributos excepcionados expressamente no texto constitucional, bem como a mera atualização do valor monetário da base de cálculo".
Por fim, incorporo a proposta do Ministério Público de fazer referência ao que foi decidido pelo TCU no Acórdão 1907/2019-TCU-Plenário, de minha relatoria. Naquela assentada, redigi ementa com o seguinte teor:
SUMÁRIO: CONSULTA FORMULADA PELO ENTÃO MINISTRO DA FAZENDA RELATIVAMENTE À INTERPRETAÇÃO A SER DADA NO CASO DE CONFLITO DE NORMAS DECORRENTE DA APROVAÇÃO DE LEIS SEM A DEVIDA ADEQUAÇÃO ORÇAMENTÁRIA E FINANCEIRA E EM INOBSERVÂNCIA AO QUE DETERMINA A LEGISLAÇÃO SOBRE A MATÉRIA, EM ESPECIAL O ART. 167 DA CONSTITUIÇÃO FEDERAL, O ART. 113 DO ATO DAS DISPOSIÇÕES CONSTITUCIONAIS TRANSITÓRIAS - ADCT, OS ARTS. 15, 16 e 17 DA LEI DE RESPONSABILIDADE FISCAL - LRF, E O ART. 112 da LEI DE DIRETRIZES ORÇAMENTÁRIAS - LDO. CONHECIMENTO. RESPOSTA AO CONSULENTE.
- As disposições constantes do art. 167 da Constituição Federal, do art. 113 do ADCT, dos arts. 15, 16 e 17 da LRF, e dos dispositivos pertinentes da LDO em vigor revelam a preocupação do legislador, tanto o constitucional quanto o ordinário, com a higidez das finanças públicas, razão pela qual buscou elaborar normas de disciplina fiscal, com a imposição de regras que cobram responsabilidade e prudência não apenas do gestor público, mas também do próprio legislador, quando da edição de novas leis.
- Elevada importância dessas normas constitucionais e legais de disciplina fiscal para a efetivação de direitos fundamentais, porquanto, conforme reconhecido pela doutrina, "não existe almoço grátis" e os direitos têm custos que implicam ônus financeiro ao Estado para a sua realização, cujo suporte depende de uma atuação fiscal responsável, sob pena de as promessas constitucionais serem indefinidamente frustradas por razões financeiras.
- Medidas legislativas aprovadas sem a devida adequação orçamentária e financeira, e em inobservância ao que determina a legislação vigente são inexequíveis, porquanto embora se trate de normas que, após a sua promulgação, entram no plano da existência e no plano da validade, não entram, ainda, no plano da eficácia, justamente por não atenderem ao disposto no art. 167 da CF/88, art. 113 do ADCT, arts. 15, 16 e 17 da LRF, e na respectiva LDO.
- Resposta ao consulente no sentido de que medidas legislativas que forem aprovadas sem a devida adequação orçamentária e financeira, e em inobservância ao que determina a legislação vigente, especialmente o art. 167 da Constituição Federal, o art. 113 do ADCT, os arts. 15, 16 e 17 da LRF, e os dispositivos pertinentes da LDO em vigor, somente podem ser aplicadas se forem satisfeitos os requisitos previstos na citada legislação.
	O entendimento adotado por esta Corte no Acórdão 1907/2019-TCU-Plenário acabou sendo incorporado no inciso II do § 2º do art. 8° da Lei Complementar n° 173/2020, que estabelece o Programa Federativo de Enfrentamento ao Coronavírus SARS-CoV-2 (Covid-19) , altera a Lei Complementar nº 101, de 4 de maio de 2000, e dá outras providências, com o seguinte teor:
§ 2º O disposto no inciso VII do caput não se aplica em caso de prévia compensação mediante aumento de receita ou redução de despesa, observado que:
I - em se tratando de despesa obrigatória de caráter continuado, assim compreendida aquela que fixe para o ente a obrigação legal de sua execução por período superior a 2 (dois) exercícios, as medidas de compensação deverão ser permanentes; e
II - não implementada a prévia compensação, a lei ou o ato será ineficaz enquanto não regularizado o vício, sem prejuízo de eventual ação direta de inconstitucionalidade.
	Conforme observado pelo Ministério Público junto ao TCU, a determinação do item 9.1 do Acórdão 1907/2019-TCU-Plenário faz menção aos arts. 15, 16 e 17 da LRF como parte da legislação vigente a ser observada, mas a presente representação tratou de atos ou medidas que instituíram renúncias de receitas, cuja norma de regência é o art. 14 da LRF. No entanto, bem disse o MPTCU que as conclusões gerais da Consulta não distinguem se a situação for de geração de despesa obrigatória ou de renúncia de receita, uma vez que ambos exigem a devida adequação orçamentária e financeira, nos termos do art. 113 do ADCT. Apenas as normas fixadas na LRF é que são distintas para um e outro caso (arts. 15 a 17 para geração de despesa, e art. 14 para renúncia de receita) .
	Outra questão levantada pelo MPTCU foi no sentido de saber se o entendimento sufragado pelo referido Acórdão 1907/2019-TCU-Plenário aplica-se também no caso de edição de normas infralegais, tendo em vista que citado entendimento aludiu apenas a normas legais. Estou de acordo com a resposta oferecida pelo parquet, no sentido de que qualquer alteração de despesa obrigatória ou renúncia de receita, independentemente do Poder de onde se origina o ato, exige a estimativa de seu impacto orçamentário e financeiro, bem como a observância das normas da LRF, porquanto as normas do Direito Financeiro visam proteger e condicionar a atividade financeira do Estado com um todo, e não a de um Poder específico, motivo pelo qual a regra do art. 113 do ADCT também se aplica às proposições normativas oriundas do Executivo Federal.
	Além disso, o Ministério Público aduz um segundo argumento que, pela pertinência, convém reproduzir:
34.	O quadro fica mais bem delineado ao se avaliar as normas da LRF, diploma que regulamenta o texto constitucional na matéria apreciada. O caput do art. 14 menciona genericamente as regras a serem observadas para a concessão ou ampliação de incentivo ou benefício de natureza tributária da qual decorra renúncia de receita, não delimitando sua aplicação a nenhum Poder. O § 1.º do mesmo artigo define, entre as várias espécies de renúncias, a alteração de alíquota ou modificação de base de cálculo que implique redução discriminada de tributos ou contribuições, o que permite abarcar as alterações de alíquotas promovidas pelo Poder Executivo. E o § 3.º, inciso I, afirma que o disposto no art. 14 não se aplica às alterações das alíquotas dos impostos previstos nos incisos I, II, IV e V do art. 153 da Constituição, na forma do seu § 1.º, impostos cuja alteração de alíquotas é facultada ao Poder Executivo. O que se extrai do art. 14 da LRF, em síntese, é que os seus comandos, incluindo a necessidade de estimativa do impacto orçamentário-financeiro, não se restringem aos atos do Poder Legislativo, incidindo também sobre os atos do Poder Executivo, salvo as exceções previstas.
Por fim, concordo com o Ministério Público de que o caso não requer qualquer medida punitiva por parte deste Tribunal tendo em vista que, à época dos fatos, a matéria era controvertida.
Em face do exposto, acolhe a proposta da Semag, com os ajustes sustentados pelo Ministério Público junto ao TCU, e voto por que o Tribunal adote a deliberação que ora submeto à apreciação do Plenário.
TCU, Sala das Sessões Ministro Luciano Brandão Alves de Souza, em 21 de outubro de 2020.
RAIMUNDO CARREIRO 
Relator